【裁判字號】    89,上更(二),50
【裁判日期】    890622
【裁判案由】    貪污
【裁判全文】
臺灣高等法院花蓮分院刑事判決                  八十九年度上更(二)字第五０號
    上訴人即被告  甲○○
    選任  辯護人    李百峰律師
右列上訴人即被告因貪污等案件，不服臺灣台東地方法院八十七年度訴字第三三號中
華民國八十七年五月十四日第一審判決，( 起訴案號：臺灣台東地方法院檢察署八十
六年度偵字第二七七六號 )提起上訴，經判決後，由最高法院第二次發回更審，本院
判決如左：
    主  文
原判決撤銷。
甲○○連續對於主管之事務，直接圖利，累犯，處有期徒刑壹年肆月，褫奪公權貳年
。
所得財物新台幣肆佰肆拾貳元應予追繳，並發還臺東市公所。
    事  實
一甲○○曾因賭博罪，經原審判處有期徒刑四月，於民國（下同）八十一年六月九日
  執行完畢。其於八十四年間擔任臺東市立游泳池管理員，負責管理該游泳池之相關
  事務，為依據法令從事公務之人員。其因欲競選台東市信用合作社社員代表，為符
  合帳戶內須有相當存款業績之參選條件，並為圖得不法之利息收入，竟自八十四年
  五月二十六日起至同年六月十九日止，基於概括之犯意，將該游泳池售票員李吉紹
  、周秀美按日連續向晨泳會員所收取並即轉交之年費（半年者每人二千元，一年者
  每人四千元）四十六萬八千元，分批存放於其台東市信用合作社第000000－
  0號帳戶內，以增加其存款額度，並賺取利息計四百四十二元。甲○○為掩飾前開
  圖利之事實，復指使不具犯罪故意之李吉紹製作其職務上之八十四年五月份「臺東
  市游泳池門票出售月報表」時，不將其於五月份所收取之年費收入共計三十一萬九
  千元計入，而僅登載其他收入共計六萬四千八百五十元之不實事項，並持之向台東
  市公所行使，足生損害於該公所。甲○○又基於概括之犯意，再於八十四年六月七
  、八、九、十、十一、十三、十四、十五、十六、十七、十九、二十、二十一、二
  十二、二十三、二十七、二十八及二十九日利用無犯罪故意之李吉紹、周秀美，在
  該二人職務上所製作之「臺東市游泳池門票出售日報表」上，逐日虛偽登載不實之
  晨泳年費門票收入之數額，並於其自己所製作之八十四年六月份「臺東市游泳池門
  票出售月報表」上，虛偽登載六月份晨泳年票收入為四十六萬八千元之不實事項，
  並持之向台東市公所行使，足生損害於台東市公所，經法務部調查局台東縣調查站
  循線查獲。
二案經法務部調查局台東縣調查站移送台灣台東地方法院檢察署檢察官偵查起訴。
    理  由
一訊據上訴人即被告甲○○矢口否認其有右揭犯行，並辯稱，李吉紹及周秀美在偵審
  中之指證不實，渠等係挾怨誣指其犯罪云云。
二惟查，右開事實，不僅迭據證人李吉紹、周秀美分別於法務部調查局台東縣調查站
  及偵審中證述甚詳，並有八十四年五月及六月之台東市游泳池門票出售月報表各乙
  份、八十四年五月及六月份之台東市游泳池門票出售日報表六十一份、及載明被告
  自八十四年五月二十六日起至同年六月十九日止，陸續分批存入共計五十五萬九千
  九百七十八元之台東市信用合作社活期存款帳號000000－0號明細分類帳乙
  份附卷可稽。
三次查被告於八十六年五月二十七日及同年八月四日先後二次在台東縣調查站應訊時
  ，均不能指出其於在上開台東市信用合作社帳戶內陸續多次之存款之金錢來源，其
  後雖曾稱其於八十三年一、二月標得會款二十餘萬元及八十五年四月再標會款四十
  餘萬元云云，惟即使被告確有該二次會款收入屬實，惟該二次會款收入之時間與與
  前揭存款日期（八十四年五、六月間）均大不相同，顯係被告意圖卸責之飾詞，毫
  無足採，被告在本院受命法官調查時亦仍然不能對其突然有大筆金錢收入之事實提
  出合理之說明，益見李吉紹及周秀美前揭指證情節並非虛構。
四依台東市信用合作社存提款紀錄（偵查卷第二一頁）顯示，被告分別於五月二十六
  日、二十九日、三十日、三十一日及六月一日分別存入八萬元、四萬元、四萬五千
  元、十萬元、五萬四千元（共計三十一萬九千元），核與李吉紹所證其於八十四年
  五月三十一日以前即已收取年費共三十餘萬元及周秀美於法務部調查局台東調查站
  所證其於六月一日接辦，當時是從九十幾號開始（收了二十幾個會員的年費）等情
  相符（見偵查卷第九三頁反面），參照被告前開帳戶已經長期未有存提款之往來，
  其於五月二十六日突然有大筆金額進出，其竟對該金額之來源及去向不能提出其存
  款之來源（見本院卷第十八頁反面）等情觀之，堪認被告確係以該帳戶作為暫存游
  泳池年費收入之用。
五又晨泳年費收入共為四十六萬八千元（見偵查卷第五十一頁六月份月報表之記載，
  此金額包括前述五月份收入之年費三十一萬九千元及六月份收入之年費十四萬九千
  元），而被告在此期間內分十二次存入之金額則為五十五萬九千九百七十八元（自
  五月二十六日起至六月十九日止），其中除前開四十六萬八千元部分以外之金額，
  並無證據足以顯示係被告自其他門票收入中轉存之款項，堪認被告係將該四十六萬
  八千元與其他不明之金錢收入混合循環使用，故事實上已經無從將該四十六萬八千
  元公款與其他來源之款項予以明確區分，而前開五十五萬九千九百七十八元自八十
  四年五月二十六日至同年六月二十八日截止計息為止，被告共獲得利息之利益共計
  五百二十九元，有台東縣台東市信用合作社八十八年四月二十一日東信社總字第
  ○五九九號函附卷可按（見本院卷第四七頁），依四十六萬八千元於五十五萬九千
  九百七十八元所占比例計算，被告自其遲交四十六萬八千元晨泳年費轉存前開私人
  帳戶行為中所獲得之利息收入為四百四十二元。
六被告將其於八十四年五、六月間陸續將收取之晨泳年費四十六萬八千元，不立即繳
  交台東市公所，而陸續存入其自己私人帳戶，嗣後再製作不實之月報表將款繳交台
  東市公所，藉以增加存款業績，並收取利息，其係利用管理公款之便，直接圖取私
  人不法之利益，至為顯然，雖台東市信用合作社八十七年七月七日（八十七年）東
  信社總字第一四七０號函謂被告之存款積數尚不符合該社社員代表侯選人之資格，
  惟不能以其嗣後未能克竟全功，而逕認被告自始並未有此意圖。
七核被告所為，係犯修正前貪污治罪條例第六條第一項第四款對於主管之事務直接圖
  利罪及刑法第二百十六條、第二百十三條行使公務員登載不實之公文書罪。又貪污
  治罪條例已於八十五年十月二十三日經總統令修正公布並實施在案，修正前之第六
  條第一項第四款之法定刑為「五年以上有期徒刑，得併科新台幣一百萬元以下罰金
  。」而修正後之同條款法定刑為「五年以上有期徒刑，得併科新台幣三千萬以下罰
  金。」依刑法第二條第一項但書規定，應適用有利於被告即修正前之該條例第六條
  第一項第四款之規定處斷。被告利用無犯罪故意之李吉紹、周秀美在台東市立游泳
  池門票出售日報表及月報表上為不實事項之登載，為間接正犯。又其明知為不實之
  事項登載於職務上所掌公文書之低度之行為已為行使之高度行為吸收，不另論罪，
  先後多次圖利行為及行使公務員登載不實公文書之行為，時間緊接，所犯罪名相同
  ，依其情節，顯係基於概括犯意而為，應依連續犯規定論以一罪。所犯上開二罪間
  具有方法與結果之牽連關係，應從一重即修正前貪污治罪條例第六條第一項第四款
  對於主管之事務直接圖利罪處斷。又被告曾因賭博罪，經原審判處有期徒刑四月，
  於八十一年六月九日執行完畢，有本院被告前科紀錄表附卷可稽，五年內再犯有期
  徒刑以上之本罪，為累犯，應依法加重其刑。被告所圖利之金額僅四百四十二元，
  情節尚屬輕微，自應依修正前貪污治罪條例第十一條第一項之規定減輕其刑。原審
  予以論罪科刑，固非無見，惟台東市公所並無設置「晨泳會繳費冊」，此有該所八
  十七年七月四日東市民字第一四０一０號函附於本院卷內可稽，即「晨泳會繳費冊
  」並非被告職務上掌管之文書，而證人周秀美所稱之「晨泳會繳費冊」應係被告個
  人所記載之繳費資料（備忘錄）而已，原審認定係被告職務上所掌管之文書，已有
  未洽（該部分公訴人認與有罪部分有裁判上一罪之牽連關係，故不另為無罪之諭知
  ），且未論以累犯，亦未依修正前貪污治罪條例第十一條第一項之規定減輕其刑，
  亦有違誤。被告上訴意旨否認犯罪，固無可採，惟原判決既有可議，本院自仍應撤
  銷改判。本院衡酌被告圖利金額僅四百四十二元，又其犯罪動機乃暫時將收入之游
  泳年費存入其在信用合作社之存戶內，一個月後，再將上述存款轉入臺東市公所所
  存於農會之公庫內，且上述存款如按規定逕存入臺東市公所農會公庫內，則並無利
  息，此有台東地區農會八十九年六月二日第二０九一號函附於本院更(二)卷內足稽，
  被告犯罪情節輕微，犯罪動機單純，而因此觸犯圖利重罪，法重情輕，在客觀上足
  堪憫恕，應依刑法第五十九條減輕其刑後，再審酌被告犯罪後態度及其犯罪所生危
  害尚輕等一切情狀，量處有期徒刑一年四月，並依修正前貪污治罪條例第十六條之
  規定宣告褫奪公權。所得財物即利息四百四十二元應發還被害人臺東市公所。
據上論斷，應依刑事訴訟法第三百六十九條第一項前段、第三百六十四條、第二百九
十九條第一項前段，修正前貪污治罪條第六條第一項第四款、第九條、第十六條，刑
法第二條第一項但書、第十一條前段、第五十五條、第五十六條、第五十九條、第二
百十三條、第二百十六條、第四十七條、第三十七條第二項，判決如主文。
本案經檢察官翟光軍到庭執行職務。
中      華      民      國    八十九    年      六      月     廿二     日
                                  審判長法官  吳  鴻  章
                                        法官  林  德  盛
                                        法官  黃  永  祥
右正本證明與原本無異。
如不服本判決，應於判決送達後十日內向本院提出上訴狀。其未敘述理由者，並應於
提出上訴狀後十日內向本院補提理由狀(均須附繕本)。
                  書記官  陳  淑  芬
中      華      民      國    八十九    年      六      月     廿二     日


司法院資訊處製作；財團法人民間司法改革基金會備份。
